臺灣高等法院民事判決　　　　　　　　 93年度家上字第252號
上 訴 人　乙○○
被上訴人　甲○○
上列當事人間請求離婚事件，上訴人對於中華民國93年7月16日
臺灣新竹地方法院92年度婚字第569號第一審判決提起上訴，本
院於94年7月6日言詞辯論終結，判決如下：
    主  文
上訴駁回。
第二審訴訟費用由上訴人負擔。
    事實及理由
甲、本訴部分
一、上訴人起訴主張：兩造於民國79年5月26日結婚，婚後育有
    子女莊宜欣、莊世聿二人。惟因被上訴人性情乖僻，屢以離
    婚為要脅，要求上訴人為其購置位於戶籍地之房屋，並由上
    訴人為其連帶保證人暨以前開房屋為擔保貸款新台幣（以下
    同）0000000元，供被上訴人買賣股票。其間，被上訴人不
    事分擔家用，又對伊之食衣住行不聞不問，甚至不時以分房
    為籌碼，向伊要錢。另被上訴人對於翁姑亦傲慢不敬，不屑
    同往返鄉省親。對子女管教復喜怒無常，時加打罵。92年7
    月，上訴人辭去工作自行創業，被上訴人甚為不滿乃要求上
    訴人遷出戶籍地房屋，致上訴人不得不遷往新竹縣竹北市○
    ○里○○路27巷7號1樓獨自生活。而當伊返家時，均須自行
    料理吃食，被上訴人甚至以伊較會流汗為由，要求伊睡書房
    ，對伊生活完全不予置理。再者，兩造購買戶籍地房屋之價
    款其中0000000元，係由上訴人向父母及兄長所借，尚餘
    750000元未償；另上訴人擔任被上訴人連帶保證人所借貸之
    債務亦尚有0000000元，被上訴人實應清楚交待金錢流向，
    並負責償還債務。因此，上訴人顯受不堪同居之虐待，為此
    依民法第1052條第1項第3款訴請離婚，及請求酌定兩造所生
    未成年子女莊宜欣、莊世聿二人由上訴人監護。經原審駁回
    其訴。上訴人全部聲明不服，求為(一)廢棄原判決。(二)上訴人
    與被上訴人離婚。(三)兩造所生未成年子女莊宜欣、莊世聿由
    上訴人監護。
二、被上訴人則以：被上訴人原有份穩定而待遇優渥之工作，至
    育有子女後，為給子女最妥善完整之照顧，經上訴人首肯，
    方辭去工作成為全職家庭主婦，全心為家庭付出，即便婚後
    小孩未出世前，被上訴人雖為職業婦女，下班猶趕回家為上
    訴人準備晚餐，子女出生後，對上訴人仍未曾有疏忽之處，
    直至上訴人坦承有婚外情，拒不回家時止。再者，兩名子女
    自幼即與被上訴人同睡，上訴人係因需有充沛體力以應付隔
    天工作，故主動到另一房間就寢，並非被上訴人要求分房。
    而被上訴人與子女間之親子關係融洽，此從兩名子女至今還
    需被上訴人陪伴方肯入睡即可見一斑。被上訴人與公婆在語
    言上雖有溝通困難，但從未口出惡言或蓄意衝撞，遑論態度
    傲慢。且上訴人每次返鄉均臨時起意，致被上訴人不及準備
    行李而未同行。而十三年之婚姻生活，家中經濟大權皆操於
    上訴人之手。購屋乃雙方均認為房價合理，且皆有購置之需
    要及意願，並無意見上之相左。至股票則係因86年間，上訴
    人收入不足支應家庭生活所需，經雙方協商，共同達成以房
    屋貸款投資股票之決定，嗣家庭經濟好轉後，被上訴人即未
    再積極買賣股票，且該筆貸款亦已還清。兩造係經交往數年
    後才結婚，上訴人深知被上訴人絕非性情乖戾之人，若其心
    中有難解之結，應與被上訴人共謀解決之道，而非率爾要求
    離婚等語，資為抗辯。並聲明：駁回上訴。
三、查兩造於79年5月26日結婚，現婚姻關係仍存續中，莊宜欣
    （82年1月27日生）、莊世聿（84年3月10日生），為渠等所
    生之子女，業據兩造自承無訛，並有戶籍謄本（見原審卷第
    9頁）在卷可稽，應堪信實。
四、按夫妻之一方受他方不堪同居之虐待者，他方得向法院請求
    離婚，民法第1052條第1項第3款固定有明文。惟所謂不堪同
    居之虐待，係指予以身體上或精神上不可忍受之痛苦，致不
    堪繼續同居者而言，如非客觀的已達於此程度，不容夫妻之
    一方，以主觀之見解，任意請求與他方離婚。最高法院著有
    34年上字第3968號判例可資參照。
五、上訴人雖指被上訴人性情乖僻，時以離婚為脅，對子女管教
    喜怒無常，時加打罵，並摔擲物品洩憤云云，惟證人即兩造
    所生之子女莊宜欣、莊世聿證稱被上訴人不會亂生氣，不會
    摔東西，也沒有經常說要離婚。媽媽也不會鬧爸爸，也不會
    吵爸爸。若兩造離婚，要跟媽媽住，因與媽媽較親（見原審
    卷第43、44頁），顯與上訴人所述相左。至證人即上訴人胞
    姐莊淑芬雖證稱其母住院時，被上訴人未至醫院，亦未送食
    物，去兩造住家時，上訴人衣服均自己洗滌，晚餐亦自行處
    理。且兩造已分房很久云云（見原審卷第22頁）。惟證人莊
    淑芬並未與兩造同住，自難全面瞭解兩造平日相處情形，況
    上訴人自承其母生病，被上訴人曾探望3次（見原審卷第45
    頁），核與證人莊淑芬所述亦有出入。另證人即上訴人胞姐
    莊淑芬雖證稱兩造曾草擬離婚協議書等語（見原審卷第92頁
    ），即令非虛，然夫妻於爭執中因一時激動表示欲離婚，並
    非少有；況證人亦稱兩造就離婚一事未能達成協議（見原審
    卷第92頁），自難以兩造曾就離婚為討論，即認被上訴人無
    意維繫婚姻。至上訴人指稱被上訴人對翁姑態度傲慢，毫無
    孝敬之心一節，未見上訴人舉證以實其說。又87年貸款買賣
    股票一節距上訴人於92年11月17日訴請離婚已時隔近5年，
    而上訴人既同意於被上訴人貸款之際擔任連帶保證人，尚難
    於數年後因貸款未償而溯及推論此為不堪同居之虐待。再者
    ，上訴人主張為應被上訴人要求購屋而向父母兄長借貸，尚
    餘750000元未償乙情，縱然屬實，惟購屋安頓妻兒，使其有
    一穩定之生活環境，乃社會所習見，被上訴人之要求並未悖
    於事理，遑論構成「虐待」。上訴人雖另指係遭被上訴人要
    求遷出戶籍地房屋，然此據被上訴人堅決否認，上訴人復未
    提出任何稽證，且參諸證人即兩造所生之女莊宜欣於原審證
    稱上訴人說要出去開公司，過年前曾回家探望，最近則沒有
    再回來（見原審卷第43頁），顯見上訴人係主動離家，是此
    節指述亦無足憑採。
六、綜上，兩造雖因金錢觀念、生活步調不同而有爭執，然被上
    訴人並無任何過激及動搖夫妻誠摰基礎之行為，致予上訴人
    身體上或精神上不可忍受之痛苦，尚難任由上訴人徒憑其主
    觀見解，而主張不堪同居之虐待。從而其本此事由，訴請離
    婚及監護子女，洵屬無據，應予駁回。原審為其敗訴之判決
    ，並無違誤，上訴意旨指摘原判決不當，求予廢棄改判，為
    無理由，應予駁回。
乙、反訴部分：
一、被上訴人於原審反訴主張：兩造為夫妻，自育有子女莊宜欣
    、莊世聿後，雙方即約定被上訴人辭去工作在家專職照顧子
    女，上訴人則外出工作負擔全部家庭經濟開銷。詎上訴人自
    92 年9月起即未給予被上訴人任何金錢，置伊及子女於不顧
    。被上訴人已離開職場十餘年，子女莊宜欣、莊世聿二人皆
    未成年，均無謀生能力，亦無收入，生活實已陷入困境。被
    上訴人為養育二名子女，及另習電腦技能以求謀職，不得不
    向親友借貸140000元支應上開花費。為此依民法第1003條之
    1 、1018條之1、1084條第2項、1089條第1項、1114條第1款
    、1116條之1規定，訴請上訴人應自本判決確定之翌月起迄
    104 年3月止，按月給付被上訴人家庭生活費用40000元，暨
    償還被上訴人140000元及自93年3月9日起至清償日止按年息
    5%計算之利息。原審判決上訴人應自本判決確定之翌月起迄
    104 年3月止，按月於每月10日前給付被上訴人30000元，並
    應給付被上訴人140000元及自93年3月9日起至清償日止按年
    息5% 計算之利息。上訴人僅就給付140000元及法定遲延利
    息部分提起上訴。其餘部分均未據上訴人及被上訴人聲明不
    服，應告確定。被上訴人於本院聲明：上訴駁回。
二、上訴人則以：伊不知被上訴人借貸140000元作何用途，但當
    時家庭生活費用均由伊負擔，應不是用在家庭生活之花費上
    云云置辯。並聲明：(1)原判決關於命上訴人給付被上訴人
    140000元及自93年3月9日起至清償日止按年息5%計算之利息
    部分廢棄。(2)前開廢棄部分，被上訴人第一審之訴及假執行
    之聲請均駁回。
三、查被上訴人於92年8月至12月間計向訴外人劉恭霖借款
    140000元，業經其提出借據3紙為證。而上訴人自承於92年7
    月離家，在此之前，原將提款卡交由被上訴人使用，每月約
    給被上訴人30000元或40000元，甚且超過此數，但離家後，
    該提款卡帳戶即再無薪水匯入，且因小孩早餐費亦向其索取
    ，故不再給交付被上訴人任何金錢（見原審卷第57、98、99
    頁、本院卷一第29頁），是被上訴人主張上訴人離家後未給
    付其家庭生活費用一節，應堪採信。被上訴人稱其與子女每
    月伙食費約15000元，水電、瓦斯、電話費約3500至4500元
    ，交通費、娛樂費、醫藥費、小孩衣物平均每月約為15000
    元，女兒鋼琴學費2400元，合計約為36000至37000元之間（
    見本院卷二第30頁），核與上訴人陳述相符。另參諸行政院
    主計處93年9月9日所公布之國情統計通報指出全國92年平均
    每戶家庭消費支出為666000元，則每月平均為55500元。被
    上訴人所陳家庭生活花費並未逾此數目，顯屬持平，尚無誇
    大或渲染之處。查被上訴人為家庭主婦，上訴人對此復無爭
    執，則其主張因上訴人離家後未給付家庭生活費用，致須向
    他人借貸140000元以供家庭開銷，應堪信實。上訴人雖謂其
    亦有至賣場購買家庭生活用品，支付水、電、瓦斯費、健保
    費、管理費等，並提出統一發票、收據等為佐，但依上訴人
    所提單據觀之，均為92年11月至93年6月之費用，其數額分
    別為：92年11月15848.5元、92年12月14148   元、93年1月
    12203元、93年2月7633元、93年3月15951元、93年4月15586
    元、93年5月13353元、93年6月8975元，合計僅為103697.5
    元，顯不足支應被上訴人及其子女自上訴人92年7月離家後
    之家庭生活花費所需，是前開單據尚不足為上訴人有利之認
    定。
四、按家庭生活費用，除法律或契約另有約定外，由夫妻各依其
    經濟能力、家事勞動或其他情事分擔之。民法第1003條之1
    第1項定有明文。本件被上訴人為家庭主婦，家庭生活費用
    於上訴人離家前向由其支付，業據上訴人自承在卷（見本院
    卷一第29頁）。則兩造依其經濟能力之高低、家事勞動之分
    配，自應由上訴人負擔家庭生活費用。從而，被上訴人請求
    上訴人返還其為家庭生活所需而借貸之140000元及自93年3
    月9日起至清償日止按年息5%計算，自屬有據，應予准許。
    是則原審判命上訴人如數給付，於法並無不合。上訴意旨指
    摘原判決不當，求予廢棄改判，為無理由，應予駁回。
丙、據上論結，本件上訴為無理由，依民事訴訟法第449條第1項
    、第78條，判決如主文。
中　　華　　民　　國　　94　　年　　8 　　月　　3 　　日
　　　　　　　　　民事第一庭　審判長法　官　張耀彩
　　　　　　　　　　　　　　        法　官　林金吾
　　　　　　　　　　　　　　        法　官　盧彥如
正本係照原本作成。
如不服本判決，應於收受送達後20日內向本院提出上訴書狀，其
未表明上訴理由者，應於提出上訴後20日內向本院補提理由書狀
（均須按他造當事人之人數附繕本）上訴時應提出委任律師或具
有律師資格之人之委任狀；委任有律師資格者，另應附具律師資
格證書及釋明委任人與受任人有民事訴訟法第466條之1第1項但
書或第二項（詳附註）所定關係之釋明文書影本。
中　　華　　民　　國　　94　　年　　8 　　月　　4 　　日
　　　　　　　　　　　　　　　　　　書記官　鄭兆璋
附註：
民事訴訟法第四百六十六條之一（第一項、第二項）：
對於第二審判決上訴，上訴人應委任律師為訴訟代理人。但上訴
人或其他法定代理人具有律師資格者，不在此限。
上訴人之配偶、三親等內之血親、二親等內之姻親，或上訴人為
法人、中央或地方機關時，其所屬專任人員具有律師資格並經法
院認為適當者，亦得為第三審訴訟代理人。